---
title: "R base"
author: "Curso R"
date: "16 de setembro de 2017"
output: ioslides_presentation
---

```{r setup, include=FALSE}
knitr::opts_chunk$set(echo = TRUE)
```

## Roteiro

- **RStudio**
- **R como calculadora**
- **Instalar pacotes**
- **Pedindo ajuda**
- **Objetos (parte 1)**
- **Objetos (parte 2)**
- **Controles de Fluxo**
- **Gráficos (base)**










<!------------------------------------------------------------------>
## RStudio

 - Quadrantes
 - .Rproj
 - Novo arquivo (script normal, Rmd e notebook)
 - RMarkdown
 
 Ao RStudio...
 
 ## Exercício 
 
Crie um projeto na paste "crie_um_projeto_aqui"
 
 




<!------------------------------------------------------------------>
## R como calculadora

Ao RStudio...

## R como calculadora

 - operadores aritméticos
 - operadores lógicos
 - parênteses
 - operações em vetores

```{r, echo=FALSE, eval=FALSE}
# Operadores aritméticos

2*2 + 3    # Pressione Ctrl+Enter para rodar o código de uma linha

5/3 - 1

(2 - 1/pi) * 4   # Cuidado com as precedências. Elas funcionam como na
2 - 1/pi * 4     # matemática. Parênteses nunca são demais!


# Operadores lógicos

1 == 1
1 != 1
1 < 2
1 <= 2
2 > 2
2 >= 2

x <- 2
x_eh_par <- TRUE

!(1 < 2)   # negativa

.999999999999999999990  == 1    # O R, como qualquer programa,
.99999999999999 ==  1           # não tem precisão infinita.


c(1, 2, 3) * 10
vetor_de_n_negativos <- -c(10, 20, 30)

vetor_de_n_negativos <- letters
```

Exercício relâmpago:

```{r, echo=FALSE, eval=FALSE}
0/0 # Calcule o valor de zero dividido por zero.

0^0 == 1 # Teste se o valor de zero elevado a zero é igual a 1.

-1/0
```

Olhe o que acontece se você digitar um comando incompleto.

```{r, echo=FALSE, eval=FALSE}
1 + 
```

Termine o seu comando ou aperte Esc para recomeçar.







<!------------------------------------------------------------------>
## Pedindo ajuda 

O R é fantástico porque tem funções pra quase tudo

```{r}
sum(c(1,2,3,4,5))
mean(c(1,2,3,4,5))
```

Mas muitas vezes a gente não sabe se uma função já existe ou o que ela faz.

No R, há quatro principais entidades para se pedir ajuda:

- Help/documentação do R 
- Google
- Stack Overflow
- Colega

## Pedindo ajuda 

**Documentação do R**

A documentação do R serve para você aprender a usar uma determinada função.

```{r, eval=FALSE}
?mean
help(mean)
```

## Pedindo ajuda 

**Google**

- Se a documentação não ajudar, essa deve ser a sua primeira tentativa.
- Pesquisas em inglês aumentam consideravelmente a chance de encontrar uma resposta.
- Adicionar um "r" na busca também ajuda bastante.

```{r, error=FALSE, eval=FALSE}
log("5") 
```

```{r, echo=FALSE}
cat("Error in base::try(soma, TRUE) : object 'soma' not found\n")
```

## Pedindo ajuda 

**Stack Overflow**

O [Stack Overflow](http://stackoverflow.com/) e o [Stack Overflow em Português](http://pt.stackoverflow.com/) são sites de Pergunta e Resposta amplamente utilizados por todas as linguagens de programação e R é uma delas.

**Um ponto importante:** Como fazer uma **boa** pergunta no Stack Overflow?

No site tem um tutorial com uma lista de boas práticas, [que se encontra aqui](http://pt.stackoverflow.com/help/how-to-ask). Algumas dicas são

- Ser conciso
- Ser específico
- Ter mente aberta
- Ser gentil


## Colega

 



<!------------------------------------------------------------------>
## instalar pacotes

Quatro maneiras de instalar pacotes:

 - via R
 - via Github
 - via arquivo
 - abinha de packages do RStudio


## instalar pacotes

**via R**

```{r eval = FALSE}
install.packages("xts")
install.packages("tidyverse")
install.packages("magrittr")

# e daí em diante, só carregar quando precisar
library(xts)
```


## instalar pacotes

**via Github**

[https://github.com/rstudio/shiny](https://github.com/rstudio/shiny)

```{r, eval=FALSE}
if (!require("devtools"))
  install.packages("devtools")






devtools::install_github("rstudio/magrittr")
install.packages("magrittr")
```








<!------------------------------------------------------------------>
## Objetos

Para criar objetos, utilizamos o operador `<-`.

```{r, echo=FALSE, eval=FALSE}
a <- 1
a  = 1
```

*ATENÇÃO*: o R diferencia maiúsculas e minúsculas.

## Principais tipos de objetos

 - atomic
 - vetores
 - matriz
 - funções
 - lista
 - data.frame
 - fatores
 - valores especiais
 - formulas
 


<!------------------------------------------------------------------>
## Objetos - Atomic

Existem cinco classes básicas ou "atômicas" no R:

- character (é o varchar do SQL ou o texto do Excel)
- numeric  (números reais)
- integer (inteiros)
- complex (números complexos, a + bi)
- logical (booleanos, TRUE/FALSE)

```{r, echo=FALSE, eval=FALSE}
# characters (caracteres, palavras, frases...)

"a"
'a'
"1"
"positivo"
"Error: objeto x não encontrado"


# numeric

1
0.10
0.95
pi

# integer

1L
108L

# complex (raramente utilizado para análise de dados)

2 + 5i
0 - 0i

# logical

T
TRUE
F
FALSE

```


## Objetos - Atomic

Função `class()`

```{r, echo=FALSE, eval=FALSE}
x <- 1
class(x)

y <- TRUE
class(y)

z <- "a"
class(z)
```

Exercício relâmpago:



```{r, echo=FALSE, eval=FALSE}
x + y # Calcule o valor de x + y
```









## Objetos - Vetores

Vetores possuem elementos de uma e apenas uma classe.

```{r, echo=FALSE, eval=FALSE}
vetor1 <- c(1, 2, 3, 4)
vetor_logico <- c(T, F, F, T, T)
vetor_palavras <- c("R", "1000", "USP")


class(vetor1)
```


## Objetos - Vetores

Misturando classes diferentes

```{r, echo=FALSE, eval=FALSE}
y <- c(1.7, "a")  ## character
class(y)
y <- c(TRUE, 2L)   ## numeric
class(y)

y <- c(TRUE, "a") ## character
class(y)

y <- c(TRUE, FALSE, 10)
```

**DOMINANTE** `character > complex > numeric > integer > logical` **RECESSIVO**






## Objetos - Vetores
Função `length()` e operações úteis

```{r, echo=FALSE, eval=FALSE}
x <- 1:8
x

length(x)

x[1]                # Seleciona o primeiro elemento.

x[4]                 # Seleciona o quarto elemento.

x[c(1, 3, 1, 1)]     # Você pode selecionar o mesmo elemento mais de uma vez.
x < 5
x

x < 5
x[x < 5] 
x[c(T, F, T, T, F, T, T, F)]
# Seleciona todos os elementos que devolverem TRUE para
x < 3                # o teste lógico.
```

Exercício relâmpago (DIFÍCIL):

```{r, echo=FALSE, eval=FALSE}
# selecione apenas os valores pares de x
# dica: use o operador 'resto' a %% b
```






## Objetos - Vetores

Operações com vetores

```{r, echo=FALSE, eval=FALSE}
y <- 1:4

y - 1
y / 2
y * 10


y * y

z <- 1:3
y * z

```


Exercício relâmpago:

```{r, echo=FALSE, eval=FALSE}
# Calcule a soma dos números de um a mil
# Calcule o seno do produto de Pi pela soma dos números de um a mil
```


Exercício relâmpago 2:

```{r, echo=FALSE, eval=FALSE}
x <- c(TRUE, FALSE, TRUE, TRUE, FALSE)
# Calcule a proporção de TRUE's em x
# Calcule a variância de x
# dica: a variância de um vetor de números é dada por media(vetor)^2 - soma dos elementos ao quadrado.
```





<!------------------------------------------------------------------>
## Objetos - Matrizes

Matrizes aceitam uma, e apenas uma, classe de objetos atômicos.

```{r, echo=FALSE, eval=FALSE}
m <- matrix(1:9, nrow = 3, ncol = 3)
m

dim(m)    # A funçăo dim() retorna a dimensăo do objeto.
```

```{r, echo=FALSE, eval=FALSE}
m[2,  ]   # Seleciona a segunda linha.
m[ , 3]   # Seleciona a terceira coluna.
m[1, 2]   # Seleciona o primeiro elemento da segunda coluna.
t(m)      # Devolve a matriz transposta.

n <- t(m)
m %*% n   # Multiplicação matricial

p <- m * m     # Multiplicação elemento a elemento
p

solve(p)  # matriz inversa
p %*% solve(p)
round(p %*% solve(p))

```


<!------------------------------------------------------------------>
## Resumão so far

- Quatro quadrantes do RStudio
- Quatro - 1 sugestões de disposição de pastas
- Quatro maneiras de pedir ajuda
- Quatro maneiras de instalar pacotes
- Quatro operadores aritméticos
- RMarkdown
- Operadores lógicos
- Operações com Vetor
- Objetos - Atomic
- Objetos - Vetor
- Objetos - Matriz (mentira)

## Funções

```{r}
round(5.634)           # Arredonda um número quebrado
```

```{r}
dado <- 1:6
round(mean(dado))      # Você pode usar funções como argumentos de outras funções.
```


## Funções

```{r}
soma <- function(x, y = 10) {          
  resposta <- x + y        
  return(resposta)
}
```

A função acima tem 

- o nome `soma`
- os argumentos `x` e `y`
- o corpo `resposta <- x + y; return(resposta)`
- o valor padrão `0` para o argumento `y` (`y = 0`)

Use-a como qualquer outra função:

```{r, echo=FALSE, eval=FALSE}
soma(2, 1) # soma de 2 + 1
soma(2) # soma de 2 + 10
```

Exercício relâmpago:

```{r, echo=FALSE, eval=FALSE}
# O coeficiente de variação é a razão entre o desvio padrão e a média de um conjunto de dados. Construa uma função que calcule o cv de um vetor numérico.

cv <- function(x) {
  
  coef <- #???
  return(coef)
}

# calcule o cv do vetor de 1 a 100.

x <- 1:100

```










<!------------------------------------------------------------------>
## Listas

```{r, echo=FALSE, eval=FALSE}
x <- list(1:5, "Z", TRUE, c("a", "b")) #parecido com o vetor, mas pode misturar todo tipo de coisa
x

dim(x)

a <- list(1:10)
length(a)
length(1:10)
```

```{r, echo=FALSE, eval=FALSE}
pedido <- list(pedido_id = 8001406,
               pedido_registro = as.Date("2016-12-12"),
               nome = "Athos", 
               sobrenome = "Petri Damiani", 
               cpf = "12345678900", 
               email = "athos.damiani@gmail.com", 
               qualidades = c("incrível", "impressionante"),
               itens = list(
                 list(descricao = "Ferrari", 
                      frete = 0, 
                      valor = 500000),
                 list(descricao = "Dolly", 
                      frete = 1.5, 
                      valor = 3.90)
               ), 
               endereco = list(entrega = list(logradouro = "Rua da Glória", 
                                              numero = "123",
                                              complemento = "apto 71"),
                               cobranca = list(logradouro = "Rua Jose de Oliveira Coutinho",
                                               numero = "151",
                                               complemento = "5o andar")
               )
)

pedido #lista muito doida
```

**Operações úteis**

```{r, echo=FALSE, eval=FALSE}
pedido$cpf     # elemento chamado 'cpf'
pedido[1]      # nova lista com apenas o primeiro elemento
pedido[[1]]    # segundo elemento
pedido["cpf"] # nova lista com apenas o elemento chamado 'nome'

l <- list(1:10, c("a", "b", "c"))
l

l[1]
l[[1]]

class(l[1])
class(l[[1]])

class(l[2])
class(l[[2]])

```


Exercício relâmpago:

```{r, echo=FALSE, eval=FALSE}
# construa uma lista com dois vetores de tamanhos e classes diferentes.
l <- #??
l

# acesse o último elemento do segundo vetor da lista que você acabou de fazer.

#?

```


<!------------------------------------------------------------------>
## data.frame

Algumas funções úteis:


```{r, echo=FALSE, eval=FALSE}
minha_lista <- list(x = c(1, 2, 3), y = c("a", "b"))
as.data.frame(minha_lista)
```

```{r}
minha_lista <- list(x = c(1, 2, 3), y = c("a", "b", "c"))
df <- as.data.frame(minha_lista)
df2 <- data.frame(z = 4:6, w = c(T, T, F))


mtcars

head(mtcars)
tail(mtcars)
dim(mtcars)
names(mtcars)

str(mtcars[1,])
mtcars[1,]
mtcars[,1]

rbind(df, df)
df3 <- cbind(df, df2)
df3$w
```

- `head()`: mostra as primeiras 6 linhas.
- `tail()`: mostra as últimas 6 linhas.
- `dim()`: número de linhas e de colunas.
- `names()`: os nomes das colunas (variáveis).
- `str()`: estrutura do data.frame. Mostra, entre outras coisas, as classes de cada coluna.
- `cbind()`: acopla duas tabelas lado a lado.
- `rbind()`: empilha duas tabelas.

```{r, echo=FALSE, eval=FALSE}
head(iris)  
str(iris)
```

Exercício relâmpago:
```{r}
# construa uma lista com dois vetores de tamanhos iguais.
lista <- list()

# transforme a lista em um data.frame usando a função as.data.frame()

```






```{r}
`+` <- function(a, b) {
  a-b
}

1+1
  
```










<!------------------------------------------------------------------>
## Valores especiais

Existem valores reservados para representar dados faltantes, infinitos, e indefiniçőes matemáticas.

- **NA** (Not Available) significa dado faltante/indisponível. 
- **NaN** (Not a Number) representa indefinições matemáticas, como `0/0` e `log(-1)`. Um `NaN` é um `NA`, mas a recíproca não é verdadeira.
- **Inf** 
- **NULL** 
- Use as funções `is.na()`, `is.nan()`, `is.infinite()` e `is.null()` para testar se um objeto é um desses valores.

```{r, echo=FALSE, eval=FALSE}
x <- c(NaN, Inf, 1, 2, 3, NA)

# data.frame é novidade!! logo mais falaremos...
data.frame(x = x, 
           is_na = is.na(x),
           is_nan = is.nan(x))
```

```{r}
grafico <- function(x, y, color = NULL) {
  
  if(is.null(color))
  
}
```


Exercício Relâmpago:

```{r}
# guarde um vetor com todos os valores especiais listados acima em um objeto e averigue se o que você pediu para guardar é igual ao que está guardado.
vetor_carat_especiais <- c(NA, NaN, Inf, NULL)

a <- NULL

is.na(vetor_carat_especiais)
is.null(c(1, 2, 3)[5])
is.nan(vetor_carat_especiais)
is.infinite(vetor_carat_especiais)

mean(c(1, 2, 3, 4, 5, NA), na.rm = TRUE)


```


```{r}
fit <- lm(mpg ~ cyl + disp + as.factor(gear), data = mtcars)

summary(fit)
```




















<!------------------------------------------------------------------>
## Fatores

```{r, echo=FALSE, eval=FALSE}
salario <- c("Alto", "Alto", "Médio", "Alto", "Médio", "Baixo", "Alto", "Médio")

class(salario)

fator <- as.factor(salario)

class(fator)

fator
```

```{r, echo=FALSE, eval=FALSE}
as.numeric(fator)
levels(fator)

factor(1:5)

var <- c(1, 2, 3, 2, 1, 3, 1, 2)

lm(y ~ as.factor(var))

# alterar a ordem do fator (pacote forcats)
library(forcats)
fator <- fct_relevel(fator, c("Baixo", "Médio", "Alto"))
levels(fator)
```

[post sobre o pacote forcats](http://curso-r.com/blog/2017/07/01/2017-07-01-forcats/)







































<!------------------------------------------------------------------>
## Fórmulas

```{r, echo=FALSE, eval=FALSE}
formula <- y ~ x1 + x2 
class(formula)

a <- "y ~ x1 + x2"
class(a)

formula <- as.formula(a)
formula
class(formula)
```

A função `lm()` é a que ajusta um modelo linear no R, e `lm(y ~ x)` lê-se “regressão linear de y explicada por x”.

No ggplot2 `facet_grid(x ~ y)` significa montar uma matriz de gráficos com as linhas definidas pelas categorias de `x` e as colunas pelas categorias de `y`.






<!------------------------------------------------------------------>
## Controles de Fluxo

 - if, else (ifelse)
 - for
 - while

<!------------------------------------------------------------------>
## if else

```{r}
x <- 2

if(x == 1) {         
  Sys.time()      # Devolve a data/hora no momento da execução.
}
```



```{r}
x <- 1

if(x != 1) {         
  Sys.time()      # Devolve a data/hora no momento da execução.
}
```
 
## if else

```{r}
if(x < 0) {
  
  "negativo"
  
} else if(x == 0) {
  
  "neutro"
  
} else if(x > 0) {
  
  "positivo"
}

sinal
```

 
## for

```{r}
for(i in 1:5){
  # várias coisas...
  resultado <- i^3
  print(resultado)
}

i
contador
```

## for

```{r}
for(i in c("a", "b", "c")) {
  print(i)
}
```


## while

```{r}
set.seed(2)
jogadas <- 0
coroa <- FALSE               # Número de jogadas até uma coroa (ou cara).

while(!coroa) {
  coroa <- runif(1) > 0.5
  jogadas <- jogadas + 1
}

jogadas
```

<!------------------------------------------------------------------>
## ifelse

```{r}
x <- letters
ifelse(x %in% c("a", "e", "i", "o", "u"), "vogal", "consoante")
```


Exercício relâmpago (DIFÍCIL):
```{r}
# Brincadeira do 'PI'
# faça um vetor que contenha 'PI' no lugar dos números divisíveis por 3

df <- data.frame(x = x, y = 2:31)
df
x <- 1:30
ifelse(df$x > 15, "maior que 15", "menor que 15")

%% # resto da divisão

```













<!------------------------------------------------------------------>
## Gráficos (base)

O R já vem com funções básicas que fazem gráficos estatísticos de todas as naturezas.

    Vantagens: são rápidas e simples.
    Desvantagens: são feias e difíceis para gerar gráficos complexos.

Nesta seção, mostraremos como construir alguns tipos de gráficos usando as funções base do R, mas o nosso foco em visualização de dados está nas funções do pacote ggplot2.


## Gráfico de dispersão

- x, y: vetores para representarem os eixos x e y.
- type : tipo de gráfico. Pode ser pontos, linhas, escada, entre outros.

```{r, fig.height=3}
n <- 100
x <- 1:n
y <- 5 + 2 * x + rnorm(n, sd = 30)
plot(x, y)
```

```{r}
plot(x, y, type = "s")
```


<!------------------------------------------------------------------>
## Histogramas

- x: o vetor numérico para o qual o histograma será construído.
- breaks: o número (aproximado) de retângulos.


```{r}
hist(rnorm(1000))   # A função rnorm() sorteia valores de uma dist. Normal.
```

## Histogramas

```{r}
hist(rnorm(1000), breaks = 6)
```


<!------------------------------------------------------------------>
## Boxplot

- x: vetor numérico para o qual o boxplot será construído.

```{r}
boxplot(InsectSprays$count, col = "lightgray")
```

## Boxplot

```{r}
boxplot(count ~ spray, data = InsectSprays, col = "lightgray")
```


c
## Gráfico de barras

- Precisamos criar uma tabela de frequências com a função `table()`.
- A função `data()` carrega bases de dados de pacotes instalados.

```{r, fig.height=3}
data(diamonds, package = "ggplot2")

diamonds

tabela <- table(diamonds$color)
barplot(tabela)
```

## Gráfico de barras
```{r, echo=FALSE}
VADeaths
```

```{r, fig.height=2.5}
barplot(VADeaths)  # Usando agora uma tabela de dupla entrada
```


<!------------------------------------------------------------------>
## Exercícios Aula 1

Resolvam em RMarkdown os 11 exercícios em:

http://material.curso-r.com/rbase/#exercícios

Enviar para cursor2017@gmail.com 
Assunto: [imejr] aula1

Até amanhã!


<!------------------------------------------------------------------>
## Funções

```{r}
round(5.634)
```

```{r}
dado <- 1:6
round(mean(dado))      # Você pode usar funções como argumentos de outras funções.
```


## Funções

```{r}
soma <- function(x, y = 10) {          # Essa é a sintaxe para criar a 
  resposta <- x + y        
  return(f)
}
```

A função acima tem 

- o nome `soma`
- os argumentos `x` e `y`
- o corpo `resposta <- x + y`
- o valor padrão `0` para o argumento `y` (`y = 0`)

Use-a como qualquer outra função:

```{r, echo=FALSE, eval=FALSE}
soma(2, 1) # soma de 2 + 1
soma(2) # soma de 2 + 0
```

Exercício relâmpago:

```{r, echo=FALSE, eval=FALSE}
# O coeficiente de variação é a razão entre o desvio padrão e a média de um conjunto de dados. Construa uma função que calcule o cv de um vetor numérico.

cv <- function() {

}

# calcule o cv do vetor de 1 a 100.

```



<!------------------------------------------------------------------>
## Listas

```{r, echo=FALSE, eval=FALSE}
x <- list(1:5, "Z", TRUE, c("a", "b"))
x
```

```{r, echo=FALSE, eval=FALSE}
pedido <- list(pedido_id = 8001406,
               pedido_registro = as.Date("2016-12-12"),
               nome = "Athos", 
               sobrenome = "Petri Damiani", 
               cpf = "12345678900", 
               email = "athos.damiani@gmail.com", 
               qualidades = c("incrível", "impressionante"),
               itens = list(
                 list(descricao = "Ferrari", 
                      frete = 0, 
                      valor = 500000),
                 list(descricao = "Dolly", 
                      frete = 1.5, 
                      valor = 3.90)
               ), 
               endereco = list(entrega = list(logradouro = "Rua da Glória", 
                                              numero = "123",
                                              complemento = "apto 71"),
                               cobranca = list(logradouro = "Rua Jose de Oliveira Coutinho",
                                               numero = "151",
                                               complemento = "5o andar")
               )
)
```

**Operações úteis**

```{r, echo=FALSE, eval=FALSE}
pedido$cpf     # elemento chamado 'cpf'
pedido[1]      # nova lista com apenas o primeiro elemento
pedido[[2]]    # segundo elemento
pedido["nome"] # nova lista com apenas o elemento chamado 'nome'
```


Exercício relâmpago:

```{r, echo=FALSE, eval=FALSE}
# construa uma lista com dois vetores de tamanhos e classes diferentes.

# acesse o último elemento do segundo vetor da lista que você acabou de fazer.
```




<!------------------------------------------------------------------>
## Valores especiais

Existem valores reservados para representar dados faltantes, infinitos, e indefiniçőes matemáticas.

- **NA** (Not Available) significa dado faltante/indisponível. 
- **NaN** (Not a Number) representa indefinições matemáticas, como `0/0` e `log(-1)`. Um `NaN` é um `NA`, mas a recíproca não é verdadeira.
- **Inf** 
- **NULL** 
- Use as funções `is.na()`, `is.nan()`, `is.infinite()` e `is.null()` para testar se um objeto é um desses valores.

```{r, echo=FALSE, eval=FALSE}
x <- c(NaN, Inf, 1, 2, 3, NA)

# data.frame é novidade!! logo mais falaremos...
data.frame(x = x, 
           is_na = is.na(x),
           is_nan = is.nan(x))
```

Exercício Relâmpago:

```{r}
# guarde um vetor com todos os valores especiais listados acima em um objeto e averigue se o que você pediu para guardar é igual ao que está guardado.
vetor_carat_especiais <- c()
```




<!------------------------------------------------------------------>
## Fatores

```{r, echo=FALSE, eval=FALSE}
salario <- c("Alto", "Alto", "Médio", "Alto", "Médio", "Baixo", "Alto", "Médio")
fator <- as.factor(salario)
fator
```

```{r, echo=FALSE, eval=FALSE}
as.numeric(fator)
levels(fator)

# alterar a ordem do fator (pacote forcats)
library(forcats)
fator <- fct_relevel(fator, c("Baixo", "Médio", "Alto"))
levels(fator)
```

[post sobre o pacote forcats](http://curso-r.com/blog/2017/07/01/2017-07-01-forcats/)




<!------------------------------------------------------------------>
## data.frame

Algumas funções úteis:


```{r, echo=FALSE, eval=FALSE}
minha_lista <- list(x = c(1, 2, 3), y = c("a", "b"))
as.data.frame(minha_lista)
```

```{r}
minha_lista <- list(x = c(1, 2, 3), y = c("a", "b", "c"))
as.data.frame(minha_lista)
```

- `head()`: mostra as primeiras 6 linhas.
- `tail()`: mostra as últimas 6 linhas.
- `dim()`: número de linhas e de colunas.
- `names()`: os nomes das colunas (variáveis).
- `str()`: estrutura do data.frame. Mostra, entre outras coisas, as classes de cada coluna.
- `cbind()`: acopla duas tabelas lado a lado.
- `rbind()`: empilha duas tabelas.

```{r, echo=FALSE, eval=FALSE}
head(iris)  
str(iris)
```

Exercício relâmpago:
```{r}
# construa uma lista com dois vetores de tamanhos iguais.
lista <- list()

# transforme a lista em um data.frame usando a função as.data.frame()

```



<!------------------------------------------------------------------>
## Fórmulas

```{r, echo=FALSE, eval=FALSE}
formula <- y ~ x1 + x2
class(formula)
```

A função `lm()` é a que ajusta um modelo linear no R, e `lm(y ~ x)` lê-se “regressão linear de y explicada por x”.

No ggplot2 `facet_grid(x ~ y)` significa montar uma matriz de gráficos com as linhas definidas pelas categorias de `x` e as colunas pelas categorias de `y`.






## Controles de Fluxo

 - if, else
 - for
 - while
 

## if else

```{r}
x <- 2

if(x == 1) {         
  Sys.time()      # Devolve a data/hora no momento da execução.
}
```

```{r}
x <- 1

if(x == 1) {         
  Sys.time()      # Devolve a data/hora no momento da execução.
}
```
 
## if else

```{r}
if(x < 0) {
  
  sinal <- "negativo"
  
} else if(x == 0) {
  
  sinal <- "neutro"
  
} else if(x > 0) {
  
  sinal <- "positivo"
}

sinal
```

 
## for

```{r}
for(contador in 1:5){
  # várias coisas...
  resultado <- contador^3
  print(resultado)
}
```

## for

```{r}
for(i in c("a", "b", "c")) {
  print(i)
}
```


## while

```{r}
set.seed(1)
jogadas <- 0
coroa <- FALSE               # Número de jogadas até uma coroa (ou cara).

while(!coroa) {
  coroa <- runif(1) > 0.5
  jogadas <- jogadas + 1
}

jogadas
```

## ifelse

```{r}
x <- letters
ifelse(x %in% c("a", "e", "i", "o", "u"), "vogal", "consoante")
```

Exercício relâmpago (DIFÍCIL):
```{r, eval = F}
# Brincadeira do 'PI'
# faça um vetor que contenha 'PI' no lugar dos números divisíveis por 3
x <- 1:30
ifelse()
```


## Gráficos (base)

O R já vem com funções básicas que fazem gráficos estatísticos de todas as naturezas.

    Vantagens: são rápidas e simples.
    Desvantagens: são feias e difíceis para gerar gráficos complexos.

Nesta seção, mostraremos como construir alguns tipos de gráficos usando as funções base do R, mas o nosso foco em visualização de dados está nas funções do pacote ggplot2.


## Gráfico de dispersão


- x, y: vetores para representarem os eixos x e y.
- type : tipo de gráfico. Pode ser pontos, linhas, escada, entre outros.

```{r, fig.height=3}
n <- 100
x <- 1:n
y <- 5 + 2 * x + rnorm(n, sd = 30)
plot(x, y)
```

```{r}
plot(x, y, type = "l")
```


## Histogramas

- x: o vetor numérico para o qual o histograma será construído.
- breaks: o número (aproximado) de retângulos.


```{r}
hist(rnorm(1000))   # A função rnorm() sorteia valores de uma dist. Normal.
```

## Histogramas

```{r}
hist(rnorm(1000), breaks = 6)
```

## Boxplot

- x: vetor numérico para o qual o boxplot será construído.

```{r}
boxplot(InsectSprays$count, col = "lightgray")
```

## Boxplot

```{r}
boxplot(count ~ spray, data = InsectSprays, col = "lightgray")
```

## Gráfico de barras

- Precisamos criar uma tabela de frequências com a função `table()`.
- A função `data()` carrega bases de dados de pacotes instalados.

```{r, fig.height=3}
data(diamonds, package = "ggplot2")
tabela <- table(diamonds$color)
barplot(tabela)
```

## Gráfico de barras
```{r, echo=FALSE}
VADeaths
```

```{r, fig.height=2.5}
barplot(VADeaths)  # Usando agora uma tabela de dupla entrada
```





## Exercícios

Use a base `mtcars` para os exercícios:

1) Calcule o coeficiente de variação da variávei `disp`
```{r}

```


2) Filtre as linhas em que `cyl` seja 8 ou 4.
```{r}

```


3) Filtre as linhas em que `wt` seja maior que 16.
```{r}

```


4) Filtre as linhas em que `cyl` seja 8 ou 4 E  `wt` seja maior que 16
```{r}

```


5) Com o ifelse() construa um variável `carb_flag` em que indique se `carb` é maior que 3.
```{r, eval = FALSE}
mtcars$carb_flag <- 
```

