---
title: "Import script"
author: "Curso-R"
date: "17 de março de 2018"
output: html_document
---

```{r setup, include=FALSE}
knitr::opts_chunk$set(echo = TRUE)
```

## Instalando pacotes

Para instalar pacotes, usamos a função `install.packages()`.

```{r}
install.packages("readr")
install.packages(c("readr", "readxl"))
```

Para utilizar o pacote instalado, você precisa carregá-lo na sessão.

```{r}
library(readr)
library(readxl)
```

É possível utilizar funções de um pacote sem carregá-lo da seguinte maneira:

```{r}
readr::read_csv()
```


# Importação

Vamos falar dos seguintes formatos:

- txt
- csv
- excel

## Importando arquivos de texto

Para importar arquivos de texto para R, como `.txt` ou `.csv`, utilizaremos o pacote `readr`.

Veja alguns exemplos:

```{r}
dados_txt <- read_delim(file = "data/mtcars.txt", delim = " ")
dados_csv <- read_csv(file = "data/mtcars.csv")
```

>> Classe importante: 

`tibble`

```{r}
class(dados_txt)
class(dados_csv)

mtcars
```

----------------------------------------------------------------------------------

## Importando arquivos do Excel

O pacote `readxl` contém funções para ler dados de arquivos do Excel, como `.xls` e `xlsx`.

```{r}
readxl::read_xls(path = "data/mtcars.xls")
readxl::read_xlsx(path = "data/mtcars.xlsx")
```

A funçao `read_excel()` detecta automaticamente a extensão do arquivo.

```{r}
readxl::read_excel(path = "data/mtcars.xls")
readxl::read_excel(path = "data/mtcars.xlsx")
```

----------------------------------------------------------------------------------

# Exercício

a) Descubra quais são as funções para guardar o data frames em arquivos. 

b) Salve o data frame `mtcars` em csv.

```{r}

```


Também é possível salvar objetos em um formato especial de arquivo do R, o `.rds`. 

Vantagens:

- Guarda a estrutura dos data frames (como a classe das colunas).
- São arquivos bem mais compactos do que arquivos do Excel.

c) Descubra a função para gravar arquivos no formato .rds.

d) Salve o `mtcars` em rds.

```{r}

```


